臺灣高等法院臺中分院刑事判決　　 96年度上更(二)字第113號
上　訴　人　臺灣南投地方法院檢察署檢察官
上　訴　人
即　被　告　乙○○
選任辯護人　張國楨律師
上列上訴人因違反毒品危害防制條例案件，不服臺灣南投地方法
院九十二年度訴字第四○四號中華民國九十三年一月三十日第一
審判決（起訴案號：臺灣南投地方法院檢察署九十二年度偵字第
一六五八號），提起上訴，經判決後，由最高法院第二次發回，
本院更為判決如下：
    主  文
原判決撤銷。
乙○○轉讓第一級毒品，未遂，處有期徒刑壹年陸月；減為有期
徒刑玖月。
扣案之第一級毒品海洛因壹包（驗餘淨重二四．六八公克，包裝
重○‧九三公克）沒收銷燬之。
    事  實
一、乙○○有賭博及多次違反麻醉藥品管理條例之犯罪紀錄（本
    案不構成累犯），復自民國（下同）八十七年至九十一年間
    ，因施用毒品，而多次被法院裁定並移送執行觀察勒戒及強
    制戒治；另又於九十年間，因施用第二級毒品，經臺灣新竹
    地方法院檢察署檢察官偵查起訴（後於本案犯罪日期之後之
    九十二年五月十五日，經臺灣新竹地方法院判處有期徒刑一
    年六月確定）。
二、又乙○○與張明娟之男友郭錦泳係舊識，其等並均有施用毒
    品，而張明娟亦係因施用毒品並透過郭錦泳而認識乙○○；
    惟郭錦泳先於九十一年十一月間因施用毒品被警查獲，其後
    張明娟亦於九十二年三月二十二日，因非法持有大量海洛因
    及甲基安非他命而被警查獲逮捕，並被移送臺灣南投看守所
    執行觀察勒戒。張明娟在執行觀察勒戒期間，經警於九十二
    年四月十六日借提至南投派出所查證其毒品來源，張明娟乃
    依據先前其男友郭錦泳向其告知之內容，向警方告知其毒品
    之來源為乙○○，並供稱乙○○因缺甲基安非他命，會以海
    洛因和他人互換等價之甲基安非他命，張明娟並表示願意配
    合警方辦案。警方獲知上情，為追查乙○○之犯行，並為查
    扣張明娟所涉毒品案之證物，乃在檢察官之指揮下，於同月
    十七日借提張明娟返回其在新竹縣新豐鄉中崙村二六六之四
    九號之住處，並請張明娟先撥打電話，佯向乙○○告稱其有
    「三粒」（三公斤）甲基安非他命，可供乙○○交換等值之
    海洛因。乙○○獲知之後，明知海洛因係毒品危害防制條例
    第二條第二項第一款規定之第一級毒品，不得持有、轉讓，
    竟基於轉讓第一級毒品海洛因之犯意，仍先於同日下午六、
    七時許，前往張明娟在新竹縣新豐鄉中崙村二六六之四九號
    之住處，欲以所持有之不詳數量第一級毒品海洛因（未被查
    扣）要與張明娟交換等值之甲基安非他命，但因乙○○所攜
    來之海洛因品質不佳，乙○○乃先離去，旋又在一、二小時
    之後，攜帶第一級毒品海洛因一包（驗餘淨重二四．六八公
    克，包裝重○‧九三公克，純度百分之七．二四，純質淨重
    一．七九公克），要以上開第一級毒品海洛因一包，與張明
    娟交換等值之甲基安非他命。惟當其於同日晚上八時許，搭
    乘不知情之蘇武斌所駕駛之車號ＩＮ－９７７７號自小客車
    抵達新竹縣新豐鄉○○村○○路二六六巷口時，為在場埋伏
    之員警追捕，追捕過程中，乙○○迅從其所乘坐之車內丟出
    上開毒品海洛因一包，但仍被警查獲並扣案。繼經警員復至
    乙○○在新竹市○區○○路一段九五號之住處搜索，經乙○
    ○之同意實施搜索，另在該址三樓起出與乙○○上開犯行無
    關且屬莊明書所有之第一級毒品海洛因三包（淨重六．一四
    公克，包裝重○．九○公克）、白粉二包，及注射針筒一支
    、天平秤一個。
三、案經南投縣警察局南投分局、行政院海岸巡防署台中機動查
    緝隊報告台灣南投地方法院檢察署檢察官偵查起訴。
    理  由
一、本案上訴人即被告乙○○（以下簡稱為被告）雖坦承伊於九
    十二年四月十七日確曾先與證人張明娟在電話中交談，之後
    即先後二次前去證人張明娟在新竹縣新豐鄉中崙村二六六之
    四九號住處，其中第二次即於同日晚上八時許，當伊搭乘不
    知情之蘇武斌所駕駛之車號ＩＮ－９７７７號自小客車抵達
    新竹縣新豐鄉○○村○○路二六六巷口時，即被在場埋伏之
    員警追捕，並被警查獲伊丟出車外之海洛因一包等情；惟被
    告矢口否認伊有何犯罪情事，並辯稱：張明娟在電話中，係
    問伊要不要購買甲基安非他命，伊亦係為向張明娟購買甲基
    安非他命，才先後二次前去張明娟之上開住處，但伊第一次
    去張明娟住處之時，身上並未攜帶海洛因，因當時張明娟推
    稱友人尚未將甲基安非他命帶來，伊即離去，並無拿海洛因
    給張明娟試用之情事，其後約二小時，因張明娟告稱友人已
    送來甲基安非他命，伊才又去張明娟之住處，要向張明娟購
    買甲基安非他命施用，不意在張明娟住處外之巷口即被警追
    緝，當時伊所被查獲之海洛因一包，雖係伊要供己施用之毒
    品，但伊在九十年四月間以至九十二年四月十七日施用第一
    級毒品海洛因之犯行，已被臺灣高等法院九十二年度上訴字
    第三七五七號刑事判決判處有期徒刑二年二月確定，伊為施
    用而持有此包海洛因，不應再被判處刑責，證人張明娟因主
    觀上認定伊曾偷竊其住處之財物，且懷疑係伊陷害郭錦泳，
    才致郭錦泳被警查獲，因而對伊懷恨甚深，顯有誣陷伊之犯
    罪動機，其供出毒品來源可獲減刑寬典，此次在警戒護下所
    為之上開行為，亦屬陷害教唆，且除張明娟之指證之外，並
    無其他客觀之佐證，張明娟不利於伊之指證，顯非可信，伊
    應不為罪等語。
二、惟按所謂「陷害教唆」，係指行為人原不具犯罪之故意，純
    因司法警察之設計教唆，始萌生犯意，進而實施犯罪構成要
    件之行為者而言。申言之，因「陷害教唆」係司法警察以引
    誘或教唆犯罪之不正當手段，使原無犯罪故意之人因而萌生
    犯意而實施犯罪，再進而蒐集其犯罪之證據或予以逮捕偵辦
    ；縱其目的係在於查緝犯罪，但其手段顯然違反憲法對於基
    本人權之保障，且已逾越偵查犯罪之必要程度，對於公共利
    益之維護並無意義，其因此等違反法定程序所取得之證據資
    料，應不具有證據能力。又「陷害教唆」與警方對於原已具
    有犯罪故意並已實施犯罪行為之人，以所謂「釣魚」之偵查
    技巧蒐集其犯罪證據之情形有別，自不得混為一談（最高法
    院九十二年度台上字第四五五八號判決參照）；行為人如原
    即有販賣毒品營利之犯意，雖遭警設計誘捕致實際上不能完
    成毒品交易，但因行為人原即具有販賣毒品之意思，客觀上
    又已著手於販賣行為，仍應成立販賣毒品未遂罪（最高法院
    九十一年台上字第五七二０號判決、最高法院九十三年度台
    上字第一七四九號判決參照）。就本案被告辯稱伊被查獲當
    日所為係屬陷害教唆部分，經查證人張明娟係因違反毒品危
    害防制條例案件被警查獲，自九十二年三月二十二日起即被
    裁定移送至臺灣南投看守所執行觀察勒戒，有法務部人犯在
    監在押查詢明細表附卷可參。嗣因張明娟稱要供出上游毒品
    來源，檢察官乃指揮南投縣警察局南投分局偵辦，因而於同
    年四月十六日借提外出至南投派出所製作檢舉筆錄，張明娟
    乃向警方告知其毒品之來源為被告，並供稱被告因缺甲基安
    非他命，會以海洛因和他人互換等價之甲基安非他命，警方
    獲知上情，因張明娟表示願意配合警方辦案，警方為追查乙
    ○○之犯行，且為查扣張明娟所涉毒品案之證物，乃在檢察
    官之指揮下，於次（十七）日借提張明娟返回其在新竹縣新
    豐鄉中崙村二六六之四九號之住處，並請張明娟先撥打電話
    給被告，聯繫以毒品交換事宜，被告接獲證人張明娟之電話
    告知之後，即依約前往證人張明娟上開住處接洽，旋又離去
    ，後於同日晚上八時許，又搭乘不知情之蘇武斌所駕駛之車
    號ＩＮ－９７７７號自小客車抵達新竹縣新豐鄉○○村○○
    路二六六巷口時，即被在場埋伏之員警追緝逮捕，並查獲被
    告從其所乘坐之車內丟出上開毒品海洛因一包，此情除有張
    明娟九十二年四月十六日之檢舉筆錄在卷可稽外（見偵查卷
    第五十六頁），並經證人張明娟在被告被警逮捕之後，於偵
    、審中證述甚詳，並經承辦警員吳岳朋於原審法院審理時，
    證稱：「（我擔任的職務是）南投派出所警員」、「（本案
    查獲過程是）吳宗憲檢察官偵辦張明娟毒品案，張明娟己被
    收押一段時間，是張明娟主動供出與被告交易的情形，吳檢
    察官於九十二年四月十七日指揮我們南投派出所及分局刑事
    組，帶同張明娟由張明娟聯絡被告，聯絡過程我不清楚，我
    們是在中崙路的巷口等候目標出現，後來在巷口看到二部車
    子出來，我是在巷子比較裏面，等我跑出來時，乙○○已經
    被一位小隊長押制在地上，海洛因在他旁邊的地上」、「（
    在你們等候的過程中，乙○○進入張明娟住處的情形為何？
    ）乙○○第一次進去之後，離開約有一、二小時，第二次再
    來時有二部車及一票人，乙○○是在第二次時被查獲」、「
    九十二年四月十七日我們去張明娟住處時，葉思源也在那邊
  　，是由葉思源來開鐵捲門，張明娟被收押期間該住處是由葉
    思源看管，我們根據張明娟的主動供述在她住處起出製作搖
    頭丸的製錠機一台、藍鑽搖頭丸三萬顆，製錠機一台市價約
    二百萬元，藍鑽搖頭丸一顆約六百元」等情明確（見原審卷
    宗第二八○至二八三頁）。依據上開證據，顯示本案係因證
    人張明娟之主動供述，得知被告犯罪嫌疑，經檢察官指揮警
    方偵辦，由證人張明娟聯絡被告佯稱要互換毒品，被告亦早
    有互換毒品之犯意，才於接獲證人張明娟之電話之後，即欣
    然前往，終被警方誘捕查獲。雖就證人張明娟於上開檢舉筆
    錄供出毒品來源部分，證人張明娟於審理中已改稱先前係其
    其男友郭錦泳和被告聯絡，其僅能確定九十二年四月十七日
    此次毒品之交換等語，但若非被告早有與他人交換毒品之犯
    意，衡情當不致一接獲證人張明娟之上開電話，即欣然攜帶
    海洛因前往。本案被告於九十二年四月十七日攜帶上開毒品
    海洛因欲與張明娟交換毒品，尚難認屬因警方人員之引誘或
    教唆始起意為之，自非「陷害教唆」。本案證人張明娟協助
    警方偵辦犯罪所得之證據，對於人權保障及公共利益之均衡
    維護並無影響，應認具有證據能力，合先敘明。
三、又本案被告雖又辯稱：張明娟在電話中，係問伊要不要購買
    甲基安非他命，伊亦係為向張明娟購買甲基安非他命，才先
    後二次前去張明娟之上開住處，但伊第一次去張明娟住處之
    時，身上並未攜帶海洛因，因當時張明娟推稱友人尚未將甲
    基安非他命帶來，伊即離去，並無拿海洛因給張明娟試用之
    情事，其後約二小時，因張明娟告稱友人已送來甲基安非他
    命，伊才又去張明娟之住處，要向張明娟購買甲基安非他命
    施用，不意在張明娟住處外之巷口即被警追緝，當時伊所被
    查獲之海洛因一包，係伊要供己施用之毒品等語。第查：
（一）本案證人張明娟除在九十二年四月十八日檢察官偵訊時，
      具結證稱：「（乙○○的外號）黑人，他昨天叫我拿三公
      斤的安非他命跟他換海洛因」等語（見偵卷第五八頁）之
      外，其並於原審法院及本院前審審理時，就被告於九十二
      年四月十七日之犯情部分，先後具結證述：「我是透過我
      男朋友郭錦泳於九十年九月間介紹認識（被告）」、「我
      有用海洛因，來源我有交待清楚了，本件是我要向被告乙
      ○○調海洛因」、「「（問：你在本案之前，有無向被告
      乙○○調海洛因？）我肯定的是九十二年四月十七日這次
      ，之前我不確定了」、「（問：九十二年四月十七日你如
      何和被告乙○○交換？）四月十七日是被告乙○○自己拿
      海洛因到我住處，並且讓我試，當場就出事」、「四月十
      七日拿給我的海洛因純度不好，我說東西不行，被告乙○
      ○就再出去拿別的，第二次到我家之前，被告乙○○就被
      捉了」、「（問：四月十七日當天，被告乙○○要和你交
      換或買賣的海洛因數量？）當時只有先試試看東西好不好
      ，還未談到數量」（以上見原審卷宗第二○五至二○九頁
      ）、「（問：九十二年四月十七日你如何和乙○○聯絡？
      ）我是撥打葉思源留給我的乙○○電話，是我打電話過去
      」、「（問：乙○○在電話中跟你說什麼？是否你叫乙○
      ○到你住處？）他問我有沒有（甲基）安非他命，要和我
      交換，他問我人在那裏，我們就約在我的住處碰面」（以
      上見原審卷宗第二八六頁）、「（問：在九十三年六月一
      日在本院前審證述被告於九十二年四月十七日到你家去沒
      有帶毒品，但在原審陳述有帶毒品，但品質不好，陳述為
      何前後不一致，有何意見？）被告有帶毒品到我家，當時
      還有警察人員約三、四人，詳細人數不確定，被告進來有
      拿毒品出來，他拿出來給警方人員試用，說品質不好，他
      就出去再拿，聽說在外面巷口就被抓了」、「（問：當天
      為何他會帶毒品去你家？是否事先有聯繫？）有先電話聯
      絡（點頭表示他知道我要請他帶毒品過來），毒品的種類
      也在電話中聯絡過」、「（問：當天他所拿出來的毒品，
      與你在電話中聯繫所要的毒品，是否一致？）當天他帶來
      的數量只有一點點，外觀上看起來是一樣的」、「（被告
      拿毒品去你那裡，要做什麼？）交換安非他命」等情（以
      上見本院上更一卷第一三一頁）。依據本案證人張明娟之
      上開證詞，其在撥打給被告之電話，確有向被告佯稱其有
      「三粒」（三公斤）甲基安非他命，可供被告交換等值之
      海洛因，且被告第一次前往亦有攜來數量不詳但品質不佳
      之海洛因依約前往，第二次前往所被查扣之上開海洛因一
      包，亦係要與證人張明娟交換等值之甲基安非他命，其證
      詞之文義甚明。
（二）被告雖以：證人張明娟因主觀上認定伊曾偷竊其住處之財
      物，且懷疑係伊陷害郭錦泳，才致郭錦泳被警查獲，因而
      對伊懷恨甚深，顯有誣陷伊之犯罪動機，且其亦係為獲減
      刑寬典，故對伊為不利之指證等情詞，辯稱證人張明娟之
      證詞並非可信；被告之選任辯護人亦另以：證人張明娟既
      在警方之掌控之下撥打電話，並在其住處與被告接觸，警
      方應可錄音、錄影為證，警方未能提出錄音、錄影證據，
      尚不能僅憑證人張明娟之片面指證，即遽入被告於罪等語
      。惟查：
（１）本案被告雖辯稱其係要向證人張明娟購買甲基安非他命，
      但其在被警查獲之時，身上並無現金，此係被告於檢察官
      偵訊時所不否認之事實。既未攜帶現金，如何可向證人張
      明娟購買甲基安非他命？就此部分，被告於檢察官訊問「
      為何你身上沒有帶現金，要去向她買？」時，辯稱：「我
      是要去把她的毒品騙回來」云云（見偵查卷宗第九五頁）
      ，明顯不符經驗法則，難認可信。其後被告在本院前審雖
      又改稱：身上帶有五千多元，當時是想要用五千元交付定
      金，叫張明娟先交付甲基安非他命，以後再付清云云，但
      如有此情，其在偵查中何以經檢察官訊問，仍為上開不符
      經驗法則之供述？且以交付定金之方式購買毒品，亦與一
      般毒品交易之常情不合。被告在本院前審所為之上開辯解
      ，亦非可信。
（２）又本案被告及選任辯護人在原審法院及本院前審（上訴審
      及更一審）審理期日，對被告在警、偵訊之供述內容均表
      示無意見，有上開審理筆錄在卷可憑。而被告在警訊中，
      雖供稱：「（問：你因何故到新豐鄉中崙村二六六巷巷口
      ？當時警方在現場查獲有何物？）我是因有一名叫【阿娟
      】的女子，欲以安非他命向我換海洛因，委由我尋找對象
      ，而警方在我乘坐的自小客車旁約三公尺處，查獲有一小
      包海洛因（重二六．八公克）」、「（問：該重二六．八
      公克的海洛因是何人所有？阿娟的詳細資料？）該包重二
      六．八公克的海洛因是李龍堆所有，因阿娟他欲以安非他
    　命換海洛因，所以我向李龍堆詢問後，經其答應，由我持
    　該包海洛因欲向阿娟兌換，但因警方臨檢，我隨即把該包
      海洛因丟棄。至於阿娟女子的真實姓名我不知道」等語（
      見偵卷第二六頁）；但證人李龍堆在偵、審中，均否認上
      開經警查扣之海洛因一包係其所有，而被告在本院審理時
      ，亦已坦承上開海洛因一包係伊所有；則佐證被告在警訊
      上開其餘供述，被告顯係要以扣案之上開海洛因一包，與
      證人張明娟交換等值之甲基安非他命，其供詞之語義甚明
      。此後被告在檢察官偵訊時，所供：「（問：九十二年四
      月十七日你到新竹縣新豐鄉○○村○○路二六六巷做何事
      ？）【阿娟】在四月十六日打電話給我，問我有沒有毒品
      要換或賣給他，我朋友李龍堆說要換，在電話約好要換【
      三粒】」、「（問：警察發現你們時，你從車內將內含有
      海洛因乙包的面紙盒丟出車外，該毒品何人的？）是李龍
      堆的，他在車內交給我，我再丟出窗外」（見偵卷第六二
      頁）、「（問：你和張明娟她在電話裡如何談？）張明娟
      在電話裡說他有安非他命「三弄」（台語），我以為是他
      說三兩，我帶李龍堆去跟他買」、「（問：為何九十二年
      四月十八日偵訊時稱要帶李龍堆去換毒品「三粒」【三公
      斤】？）張明娟電話中說要買或是要換都可以，我只是介
      紹人而已」（見偵卷第九五、九六頁）等語，雖亦否認犯
      罪，但除去李龍堆部分之不實供述之外，就被告供稱證人
      張明娟有在電話告知其有甲基安非他命可供交換毒品部分
      ，則大致與證人張明娟之證詞相符，益證證人張明娟之證
      詞為可採信。且徵之實際，謂有警員會為追查施用毒品者
      ，而請證人擔任販賣毒品之人，再撥打電話佯請他人前來
      購買毒品之事證，實甚罕見。本案證人張明娟既願配合警
      方辦案以追查毒品來源，證人張明娟豈會在電話中請被告
      前來購買毒品甲基安非他命？被告辯稱：張明娟在電話中
      ，係問伊要不要購買甲基安非他命，伊亦係為向張明娟購
      買甲基安非他命，才先後二次前去張明娟之上開住處云云
      ，均難認可信。
（３）又被告辯稱：證人張明娟係因主觀上認定伊曾偷竊其住處
      之財物，且懷疑係伊陷害郭錦泳，才致郭錦泳被警查獲，
      因而對伊懷恨甚深，才配合警方布局陷伊入罪等情，迭據
      證人張明娟在審理中作證時，否認有上開情事；其並於本
      院前審證稱：「（問：你男友是否有在九十一年十月間，
      因毒品案被查獲？）出去的時候被查獲的，在哪裡被查獲
      的我不知道，是否要去找被告我也不清楚」、「（問：你
      男友被查到的時候，是否跟被告在一起？）被查獲後我才
      知道，事前不知道」、「（問：當時你是否認為被告陷害
　　　你的男朋友？）沒有，而且我也不認為是被告陷害的，因
　  　我男友本來就被通緝」、「（問：你家曾經失竊財物？）
   　 是的」、「（問：是否有向你男友說，是被告偷的？）我
      男友在戒治，我不能看他，我不可能說」等語（見本院上
      更一卷第一三○頁）。其中，就證人張明娟之男友郭錦泳
      有因違反毒品危害防制條例案件被通緝，且有違反槍砲彈
      藥刀械管制條例被判刑確定而待執行等事實部分，有郭錦
      泳之前案紀錄表及檢察官執行指揮書在卷可據（見原審卷
      宗第一五六至一九七頁）；而郭錦泳自九十一年十一月十
      三日至證人張明娟於九十二年三月二十二日被警查獲時止
      ，均在執行觀察勒戒及強制戒治，亦有郭錦泳之在監在押
      紀錄表在卷可據（見原審卷宗第一七七、一七八頁）；足
      證張明娟之上開證詞非虛。另毒品危害防制條例第十七條
      既有供出毒品來源因而破獲，即得減輕其刑之規定；則施
      用或販賣毒品之人為求減輕其刑而供出毒品來源，自難認
      有何不當。此與其供述真實性之判斷，係屬不同之二事，
      尚不能以施用或販賣毒品之人，係為求減輕其刑之動機，
      而為毒品來源之供述，即認其供述均無證據能力，或認其
      供述均非真實。再者，警方偵辦案件可否錄音、錄影，有
      其客觀環境與條件之限制，能將犯罪過程錄影之情形，尤
      屬少見；且是否需要錄音、錄影，此亦與犯罪偵查機關之
      主觀衡量有關。另被告第一次到證人張明娟之上開住處之
      後，要離開之前，既已表示會再前來，則警方是否要在被
      告離去之前，即予以逮捕，亦屬偵查作為之衡量。本案被
      告之犯罪既有前開證據可憑；尚難以警方於本案未對被告
      犯罪之過程予以錄音、錄影，且讓被告離去再來，即據為
      有利被告之認定。被告及選任辯護人此部分之辯解，均不
      為本院所採取。
（三）本案被告經警查扣之白粉一包，確含第一級第六項毒品海
      洛因成分，淨重二四．六八公克，包裝重○．九三公克（
      純度百分之七．二四，純質淨重一．七九公克），復有法
      務部調查局鑑定通知書一紙在卷可據（見原審卷宗第一○
      六頁），事證明確，被告之上開犯行堪以認定。
四、按海洛因係屬毒品危害防制條例第二條第二項第一款所規定
    之第一級毒品，不得非法持有、轉讓，被告非法持有進而轉
    讓第一級毒品海洛因未遂，核其所為，係犯修正前毒品危害
    防制條例第八條第四項、第一項之轉讓第一級毒品未遂罪（
    按被告行為後，毒品危害防制條例業經立法院三讀全盤修正
    ，並於九十二年七月九日經總統令修正公布，自公布後六個
    月施行。其中，關於修正前毒品危害防制條例第八條第四項
    、第一項之轉讓第一級毒品未遂罪之規定，與修正後即現行
    毒品危害防制條例第八條第五項、第一項之轉讓第一級毒品
    未遂罪之規定，無論犯罪構成要件與法定刑均未變更，亦即
    裁判時之刑法規定並無較有利於被告之情形，則依據刑法第
    二條第一項前段之規定，本案仍應適用被告行為時即修正前
    之上開毒品危害防制條例規定，對被告處罰）。本案公訴人
    雖指訴被告上開所為，係犯同條例第四條第一項之販賣第一
    級毒品罪，惟上開販賣第一級毒品罪，以行為人有營利之意
    圖為必要。依據本案卷內證據，僅能認定被告著手要以第一
    級毒品海洛因，與證人張明娟交換等值之甲基安非他命，尚
    難認定其有營利之意圖。又證人張明娟係為配合警方辦案，
    而向被告佯稱其有「三粒」（三公斤）甲基安非他命，可供
    被告交換等值之海洛因；且被告雖已著手實施犯罪，但實際
    上亦未完成上開交換毒品之行為。故核被告所為，非僅與販
    賣第一級毒品罪之犯罪構成要件並不相當，且其轉讓第一級
    毒品之犯行亦屬未遂。公訴人指訴被告係犯販賣第一級毒品
    罪，其起訴法條尚有未洽，惟因基本社會事實同一，本院仍
    應變更起訴法條而為審判。又被告轉讓第一級毒品既屬未遂
    ，應依刑法第二十五條第二項之規定減輕其刑（修正前刑法
    第二十六條前段關於「未遂犯得按既遂犯之刑減輕之」之規
    定，與現行刑法第二十五條第二項關於「未遂犯之處罰，．
    ．．．．．並得按既遂犯之刑減輕之」之規定，其文義與法
    律效果並無不同，對被告並無有利或不利之比較問題，僅屬
    法條條次之變動與部分文字之修正，應逕依刑法第二十五條
    第二項之規定減輕其刑）。扣案之第一級毒品海洛因一包（
    淨重二四．六八公克，包裝重○．九三公克），應依修正前
    毒品危害防制條例第十八條第一項前段之規定宣告沒收銷燬
    （包裝上所沾留之毒品海洛因，縱經洗滌亦無法全然析離，
    亦應沒收銷燬）。至於案發後經警在新竹市○區○○路一段
    九五號實施搜索所查扣之第一級毒品海洛因三包（淨重六．
    一四公克，包裝重○．九○公克）、白粉二包，及注射針筒
    一支、天平秤一個；被告始終辯稱係其友人莊明書所有。而
    證人莊明書在原審法院審理時，亦坦承其自九十二年二月一
    日起，至被告在上開日期被警逮捕時，確有向被告承租上址
    三樓，並坦承有在該處施用毒品。雖證人莊明書僅承認其中
    之白粉（即葡萄糖粉）二包，及注射針筒一支係其所有，但
    依據南投縣警察局南投分局刑事案件報告書之記載，上開扣
    案物品均係在上址三樓房間查獲（見偵卷第二一頁），而證
    人莊明書在原審法院審理時，並已證稱被告係住在上址二樓
    （見原審卷宗第二二○頁）。且白粉五包既在同處被警查扣
    ，衡情應屬同一人所有，則證人莊明書僅承認其中之葡萄糖
    粉二包係其所有（供早餐之用），而否認含有海洛因成分之
    白粉三包係其所有，此亦與情理有違。審酌上開各情，本院
    認被告辯稱此部分扣押物品係屬莊明書所有，應屬可信；且
    本案亦無積極證據足堪認定此部分扣押物品與被告上開犯行
    有關；則此部分扣押物品即無從於本案為沒收（或沒收銷燬
    ）之宣告，併此敘明。
五、本案公訴人之公訴意旨，雖又指訴被告基於意圖營利販賣第
    一級毒品海洛因之概括之犯意，自九十年九月間某日起至九
    十二年二月初止，在新竹縣新豐鄉中崙村二六六之四九號張
    明娟住處，以第一級毒品海洛因三兩，交換第二級毒品安非
    他命一公斤及新台幣五萬元現金之方式，多次與張明娟交換
    數量不等之安非他命，或以每兩十三萬元之代價，出售數量
    不等之第一級毒品海洛因予張明娟；被告另於九十二年二、
    三月間，在不詳處所，以每錢一萬三千元之代價，連續四次
    ，每次販賣第一級毒品海洛因一錢予李龍堆；因認被告上開
    所為，涉犯毒品危害防制條例第四條第一項之販賣第一級毒
    品罪等語。惟本案被告於偵、審中，均堅決否認有此犯行。
    經查：
（一）本案公訴人指訴被告涉有上開罪嫌，係以證人張明娟、李
      龍堆於警訊、偵查中之證詞為據。惟按犯罪事實應依證據
      認定之，無證據不得認定其犯罪事實；又不能證明被告犯
      罪者，即應諭知無罪之判決，此於刑事訴訟法第一百五十
      四條第二項、及同法第三百零一條第一項定有明文。是犯
      罪事實之認定應憑證據，如未能發現相當之證據，或證據
      不足以證明，自不能以推測或擬制之方法以為裁判之基礎
      ；又證人之證述固得採為被告論罪之依據，惟仍需其之陳
      述並無瑕疵，而就其他方面調查又與事實相符者，始得採
      為被告論罪之依據。
（二）證人李龍堆於九十二年四月十七日警局初訊、九十二年四
      月十八日第一次警訊及第二次警訊，均未供稱有向被告購
      買第一級毒品海洛因，且並於九十二年四月十八日第二次
      警訊供稱其另被查獲之海洛因是於九十二年四月十七日上
      午十時在台北士林區○○路向一名綽號和尚之男子以二萬
      八千元購得（見偵卷第三○頁）；及至證人李龍堆在九十
      二年四月十八日第三次警訊經警訊問：「（乙○○於警訊
      筆錄供稱，他於九十二年四月十七日二十時在新竹縣新豐
      鄉中崙村二六六巷口被警方盤查時，在其乘坐自小客車旁
      三公尺處查獲的一包海洛因二六．八公克【含袋】是你所
      有，該包毒品是否為你所有？）」之後，證人李龍堆即於
      上開警訊應稱：「我與乙○○不合，該包毒品不是我所有
      ，是他要嫁禍於我」等語（見偵卷第三二頁）；此後並於
      偵查中，為：「（問：是否有向乙○○買毒品？）有，在
      今年二、三月時有向他買過四次，每次都買一錢，約一萬
      三千元左右」（見偵卷第八六頁）、「（林稱自今年二月
      起多次向你買毒品，意見？）我與他有糾紛，他挾怨報復
      」、「（當日查獲二六．八公克，林稱十五萬台幣向你買
      ？）我沒有賣毒品，我與林有摩擦，他誣賴我」、「我沒
      有賣毒品給乙○○，林有欠我錢」（見偵卷第一二○頁）
      等等證詞。由上開前後證詞，顯見證人李龍堆係在獲知被
      告辯稱：經警查扣之上開第一級毒品海洛因一包（驗餘淨
      重二四．六八公克，包裝重○‧九三公克）係證人李龍堆
      所有並丟出車外等語，及其後又獲知被告雖坦承上開海洛
      因一包係伊所有，但辯稱係向證人李龍堆購得之後，即先
      後在偵、審中，為：有在九十二年年初至三月間，先後向
      被告購買四次海洛因之證詞。證人李龍堆既係因為獲知被
      告不利於己之供述，而為上開證詞；其復在原審法院及本
      院前審先後證稱：「（問：你和被告乙○○的關係？你如
      何稱呼他？）我們認識而已，我稱呼他【黑人】」、「（
      問：對質過程中，你是否有說因挾怨報復，才指認有向被
      告乙○○買毒品？）因為被告乙○○指認我賣毒品給他，
      所以我才指認他」（見原審卷宗第二一四、二一五頁）、
      「（問：警訊、偵查中的證詞，有沒有受不法的訊問？）
      九十二年四月都羈押在看守所，檢察官借訊我，告訴我說
      乙○○指認你（即李龍堆）賣他毒品，所以我就作這樣的
      指訴」等語（本院上更一卷第二一五頁）；則在本案別無
      旁證可佐之情形下，尚無從僅依證人李龍堆之上開指證，
      即認定被告確有上開四次販賣第一級毒品海洛因給證人李
      龍堆之犯行。
（三）又證人張明娟就公訴人之上開指訴，其於警、偵、審中之
      陳述與證詞如下：
（１）證人張明娟於九十二年四月十六日於警局之檢舉筆錄，係
      陳述：「（你毒品上游來源為何？）我上游為新竹市之乙
      ○○」、「我與乙○○同是毒品中上游，因乙○○對安非
      他命的貨很缺，所以乙○○有時會要求我用安非他命跟他
      交換海洛因。我們這樣交換毒品達三年之久。最近一次是
      於九十二年二月份，我以時價的安非他命一粒一公斤跟乙
      ○○交換海洛因成功」等語（見偵卷五六、五七頁）。
（２）證人張明娟於九十二年四月十八日之偵訊期日，係證稱：
      「（何時開始與乙○○交易毒品？）我從九十年九月戒治
      出來後，即與他多次互相調貨，有時以毒品交換方式，如
      我的安非他命一公斤與他交換三兩的海洛因，另再給五萬
      元。有時我以現金直接跟他買，一兩十三萬元。交易地點
      則在我住處，他會送來，交易次數太多了，幾乎是隔一天
      他就會來」等語（見偵卷第五八頁）。
（３）證人張明娟於原審法院審理時，係證稱：「（我是透過我
      男朋友郭錦泳於九十年九月間介紹認識」、「（問：你是
      否常和被告乙○○聯絡？如何聯絡？）我們想到有事情，
      就聯絡。從我男友郭錦泳九十一年十一月十三日入監後，
      我才直接和被告乙○○聯絡，之前都是郭錦泳和被告乙○
      ○聯絡，他們是從小一起長大的玩伴」、「（你有施用海
      洛因？來源？和本件有關否？）我有用海洛因。來源我有
      交待清楚了，本件是我要向被告乙○○調海洛因」、「（
      問：你在本案之前有無向被告乙○○調海洛因？）我肯定
      的是九十二年四月十七日這次，之前我不確定了」、「（
      （審判長提示偵查卷第五十八、五十九頁筆錄，問：對四
      月十八日筆錄多次以安非他命向被告乙○○交換海洛因，
      有何意見？）我們有交換，沒有談到價錢」、「（問：以
      什麼價格交換？）不一定，要依時價來算」、「郭錦泳九
      十一年十一月十三日出事之後到我九十二年四月十七日出
      事之前，我有和被告乙○○聯絡，但是我們有聯絡並不表
      示我們有交易的行為」、「（問：你印象所及，和被告乙
      ○○交換過的數量大概是多少？少量或是大量？）我感冒
      頭痛，記不太清楚，我只願意就九十二年四月十七日印象
      清楚的這次回答，其他部分因我的記憶不是很確實，且牽
      涉到被告乙○○的生死，我不想作答」等語（原審卷第二
      ○六－二○九頁）。
（４）證人張明娟於本院前審審理時，就公訴人此部分之指訴，
      係證稱：「（問：你在九十二年四月十七日之前，有沒有
      與被告買賣、交易毒品？）這部分我拒絕作證」、「（問
      ：有無與被告因為買賣、或是互易毒品，而被起訴？）沒
      有」、「（案發當日被告拿毒品去你那裡，要做什麼？）
      交換安非他命」、「（之前是否這樣交換過？）沒有」、
      「（在警訊、原審、本院前審，曾說有這樣換過嗎？）是
      有過我在吸食安非他命的時候，給對方一點互相請。對方
      吸食的時候，也請我一點。不是個別拿出一點來交換」、
      「（互相請的時候，有沒有就毒品的價格，還衡量數量？
      ）沒有」等語（見本院上更一審卷第一三○至一三二頁）
（５）依據證人張明娟之上開警訊陳述與偵、審中之證詞，其或
      陳稱：其以甲基安非他命與被告交換海洛因已達三年之久
      ，最後一次是在九十二年二月間交換等語（警訊）；或證
      稱：其係自九十年九月戒治出來之後，直接以現金向被告
      購買海洛因（一兩十三萬元），或以一公斤甲基安非他命
      交換三兩的海洛因，交易地點均在其住處，且幾乎每天交
      易一次云云（偵訊）；或證稱：在九十一年十一月十三日
      之前，係其男友郭錦泳和被告聯絡購買或交換毒品事宜，
      在九十一年十一月十三日至九十二年四月十六日，其雖有
      和被告聯絡，但有聯絡並不表示有交易毒品的行為，其只
      能確定九十二年四月十七日此次，至於九十二年四月十七
      日之前部分，其則不能確定曾向被告購買或交換毒品之情
      形等情（原審證詞）；或證稱：在九十二年四月十七日之
      前，並沒有如九十二年四月十七日該次和被告交換毒品之
      情形，以前只曾在施用甲基安非他命之時，個別拿出一點
      點毒品互請對方施用等語（本院前審證詞）；其上開陳述
      與證詞之內容，除本案被告九十二年四月十七日之上開犯
      行之外，其餘部分顯甚歧異。且證人郭錦泳於原審法院審
      理時，已證稱：「（問：張明娟如何認識被告乙○○？）
      九十一年九月，透過我介紹認識的」、「（問：你有無看
      過張明娟和被告乙○○有交換或買賣毒品的行為？）沒有
      」等語（見原審卷宗第二二一頁），則就證人張明娟於警
      、偵訊證（陳）稱：其自九十年九月間起，已與被告交換
      毒品或向被告購買海洛因部分，上開證詞之真實性亦值存
      疑。而被告自九十年九月九日起，迄九十一年六月五日止
      ，因違反毒品危害防制條例案件，均在台灣新竹戒治所執
      行強制戒治，有法務部人犯在監在押查詢系統附卷可參，
      則證人張明娟在偵查中證稱：其自九十年九月間戒治出來
      之後，直接以現金向被告購買海洛因（一兩十三萬元），
      或以一公斤甲基安非他命交換三兩的海洛因，交易地點均
      在其住處，且幾乎每天交易一次云云，自難認與事實相符
      。證人張明娟就此部分所為不利於被告之陳述與證詞，既
      有上開瑕疵，且卷內並無其他其他補強證據足資佐證，本
      院自無從僅憑證人張明娟上開有瑕疵之陳述與證詞，即認
      定被告確有公訴人此部分所指訴之販賣（或轉讓）海洛因
      之犯行。
（四）綜合上述理由，本案公訴人就此部分對被告所為之指訴，
      尚屬犯罪不能證明。惟因公訴意旨認此部分與被告上開經
      本院論罪科刑部分，有修正前刑法第五十六條連續犯之裁
      判上一罪之關係，爰不就此部分另為被告無罪之諭知，併
      此敘明。
六、本案被告有非法轉讓第一級毒品海洛因未遂之犯行，原審判
    決誤認被告僅犯持有第一級毒品罪，且將案外人莊明書所有
    而與被告本案犯行無關之三包海洛因（淨重六．一四公克，
    包裝重○．九○公克）一併宣告沒收，以上均有未合。是本
    案被告上訴否認犯罪或請求為免訴之判決，及檢察官上訴指
    摘原審判決未對被告論科連續販賣第一級毒品之罪責不當，
    其等之上訴雖均無理由，但原審判決既有上開可議之處，即
    屬無可維持，自應由本院將原審判決予以撤銷改判。爰審酌
    被告之品行、轉讓第一級毒品未遂之犯罪情節、對國民健康
    所生潛在危害及其犯罪後之態度等一切犯罪情狀，量處有期
    徒刑一年六月，扣案之第一級毒品海洛因一包（驗餘淨重二
    四．六八公克，包裝重○‧九三公克）並依法宣告沒收銷燬
    之。又被告之犯罪時間在九十六年四月二十四日以前，其因
    非法轉讓第一級毒品海洛因未遂之犯行經本院判處之宣告刑
    未逾有期徒刑一年六月，依據「中華民國九十六年罪犯減刑
    條例」第二條第一項第三款、第三條第一項第七款之規定，
    應減其宣告刑二分之一，爰依法減為有期徒刑九月。
七、據上論斷，應依刑事訴訟法第三百六十九條第一項前段、第
    三百六十四條、第二百九十九條第一項前段、第三百條、修
    正前毒品危害防制條例第八條第四項、第一項、第十八條第
    一項前段、刑法第二條第一項前段、第十一條前段、第二十
    五條第二項、「中華民國九十六年罪犯減刑條例」第二條第
    一項第三款、第三條第一項第七款、第七條，判決如主文。
本案經檢察官甲○○到庭執行職務。
中　　華　　民　　國　　96　　年　　8 　　月　　22　　日
            刑事第三庭    審判長法　官　王  增  瑜
                                法　官　梁  堯  銘
                                法　官　廖  柏  基
上列正本證明與原本無異。
如不服本判決應於收受送達後十日內向本院提出上訴書狀，其未
敘述上訴之理由者並得於提起上訴後十日內向本院補提理由書（
均須按他造當事人之人數附繕本）。
                                書記官　王　麗　英
中　　華　　民　　國　　96　　年　　8 　　月　　22　　日
附錄法條：
修正前毒品危害防制條例第八條第一項、第四項：
轉讓第一級毒品者，處一年以上七年以下有期徒刑，得併科新臺
幣一百萬元以下罰金。
前三項之未遂犯罰之。
